ACORDAO-COMPLETO-2354088

ACÓRDÃO 4111/2019 ATA 18/2019 - PRIMEIRA CÂMARA

VISTOS, relatados e discutidos estes autos de tomada de contas especial de responsabilidade do Sr. José Euler (XXX.806.996-XX) , ex-prefeito de Mesquita/MG, em razão da impugnação parcial de despesas do Programa de Apoio à Educação de Jovens e Adultos - Peja/2005, do Programa Nacional de Apoio ao Transporte do Escolar - Pnate/2007, do Programa Nacional de Apoio ao Transporte do Escolar - Pnate/2010 e do Programa Nacional de Apoio ao Transporte do Escolar - Pnate/2011;
ACORDAM os ministros do Tribunal de Contas da União, reunidos em sessão da 1ª Câmara, diante das razões expostas pelo relator, em: 
9.1. julgar irregulares as contas do Sr. José Euler (XXX.806.996-XX) , ex-prefeito de Mesquita/MG, com fundamento nos arts. 1º, inciso I, 16, inciso III, alíneas "b" e "c", da Lei 8.443/1992, c/c os arts. 1º, inciso I, e 209, incisos II e III, do Regimento Interno do TCU; 
9.2. condenar o responsável acima mencionado, com fundamento no art. 19, caput, da Lei 8.443/1992, c/c o art. 210 do Regimento Interno do TCU, ao pagamento das quantias a seguir especificadas, com a fixação do prazo de 15 dias, a contar da notificação, para comprovar, perante o Tribunal (art. 23, inciso III, alínea "a", da Lei 8.443/1992, c/c o art. 214, inciso III, alínea "a", do Regimento Interno) , o recolhimento da dívida aos cofres do Fundo Nacional de Desenvolvimento da Educação - FNDE, atualizada monetariamente e acrescida dos juros de mora, calculados a partir das datas discriminadas, até a data do recolhimento, na forma prevista na legislação em vigor:
	Valor Original (R$ 1,00) 
	Data conforme extrato

	2.285,00
	18/10/2005

	2.278,50
	26/10/2005

	1.440,00
	9/12/2005

	3.065,90
	20/12/2005

	640,20
	30/3/2007

	800,00
	07/05/2010

	3.576,50
	09/07/2010

	6.050,00
	23/07/2010

	5.888,00
	13/08/2010

	931,50
	19/08/2010

	1.913,34
	01/09/2010

	1.922,55
	16/09/2010

	1.722,85
	30/09/2010

	2.378,70
	08/10/2010

	1.630,80
	25/10/2010

	4.535,40
	04/11/2010

	2.571,75
	10/11/2010

	2.293,70
	01/12/2010

	1.593,85
	16/12/2010

	1.240,00
	11/02/2011

	731,00
	11/02/2011

	10.856,80
	11/02/2010

	4.240,30
	14/02/2011

	2.200,00
	14/02/2011

	801,24
	22/6/2011

	502,83
	29/7/2011

	5.646,84
	20/9/2011

9.3. aplicar ao Sr. José Euler (XXX.806.996-XX) multa prevista no art. 57 da Lei 8.443/1992, c/c o art. 267 do Regimento Interno, no valor de R$ 10.000,00, fixando-lhes o prazo de 15 dias, a contar da notificação, para que comprove, perante o Tribunal (art. 214, inciso III, alínea "a", do Regimento Interno) , o recolhimento da dívida aos cofres do Tesouro Nacional, atualizada monetariamente desde a data deste acórdão até a do efetivo recolhimento, se for paga após o vencimento, na forma da legislação em vigor;
9.4. autorizar, desde logo, nos termos do art. 28, inciso II, da Lei 8.443/1992, a cobrança judicial das dívidas, caso não atendida a notificação;
       9.5. autorizar, desde logo, caso solicitado e o processo não tenha sido remetido para cobrança judicial, o pagamento das dívidas em até 36 (trinta e seis) parcelas mensais e consecutivas, nos termos do art. 26 da Lei 8.443/1992, c/c o art. 217 do Regimento Interno/TCU, fixando-se o vencimento da primeira parcela em 15 (quinze) dias, a contar do recebimento da notificação, e o das demais a cada mês, devendo incidir sobre cada valor mensal os correspondentes acréscimos legais, na forma prevista na legislação em vigor, sem prejuízo de alertar o responsável de que a falta de comprovação do recolhimento de qualquer parcela implicará o vencimento antecipado do saldo devedor;
9.6. dar ciência desta deliberação ao Procurador-Chefe da Procuradoria da República no Estado de Minas Gerais, nos termos do § 3º do art. 16 da Lei 8.443/1992, c/c o § 7º do art. 209 do Regimento Interno do TCU, para adoção das medidas que entender cabíveis.

Tomada de contas especial em razão da impugnação parcial das despesas realizadas com os recursos repassados, fundo a fundo, ao Município de Mesquita/MG para a execução de programas do FNDE.

Primeira Câmara

Município de Mesquita - MG.

3. Responsável: José Euler (XXX.806.996-XX).

13.1. Ministros presentes: Benjamin Zymler (na Presidência), Bruno Dantas e Vital do Rêgo (Relator).
13.2. Ministro-Substituto convocado: Marcos Bemquerer Costa.
13.3. Ministro-Substituto presente: Weder de Oliveira.

ACORDAO-COMPLETO-2393752

Acórdão de Relação 1967/2020 - Primeira Câmara

Acórdão de Relação

VITAL DO RÊGO

Adoto como relatório o pronunciamento da Secretaria de Controle Externo de Tomada de Contas Especiais (peça 15) a seguir transcrito, que contou com a anuência do corpo diretivo daquela unidade e do representante do Ministério Público junto ao TCU (peças16 a 18) :
INTRODUÇÃO
1.	Cuidam os autos de tomada de contas especial instaurada pelo Fundo Nacional de Desenvolvimento da Educação - FNDE, em desfavor do Sr. José Euler (CPF XXX.806.996-XX) , Prefeito Municipal na gestões 2005-2008 e 2009-2012, ante a impugnação parcial de despesas do Programa de Apoio à Educação de Jovens e Adultos - PEJA/2005, do Programa Nacional de Apoio ao Transporte do Escolar - PNATE/2007, do Programa Nacional de Apoio ao Transporte do Escolar - PNATE/2010 e do Programa Nacional de Apoio ao Transporte do Escolar - PNATE/2011.
1.1.	O Programa de Apoio à Educação de Jovens e Adultos - PEJA/2005 tinha como objeto o custeio, em caráter suplementar, da formação continuada de docentes, da aquisição, impressão ou produção de livro didático, da aquisição de material escolar ou material para os professores, para atendimento dos alunos do ensino fundamental de escolas públicas matriculados e frequentes nos cursos da modalidade educação de jovens e adultos presencial, que apresentaram matrículas no Censo Escolar INEP/MEC do ano anterior, conforme Resolução CD/FNDE nº 25 de 16 de junho de 2005.
1.2.	Os programas PNATE/2007, PNATE/2010 e PNATE/2011 tinham como objeto a transferência, em caráter suplementar, aos estados, ao Distrito Federal e aos municípios, de recursos financeiros destinados a custear a oferta de transporte escolar aos alunos educação básica pública, residentes em área rural, com o objetivo de garantir o acesso à educação, de acordo com o disposto na Resolução CD/FNDE n° 43, de 10 de setembro de 2007; na Resolução CD/FNDE n° 14, de 08 de abril de 2009 e na Resolução nº 02, de 18 de janeiro de 2012.
HISTÓRICO
2.	Para a execução dos programas PEJA/2005, PNATE/2007, PNATE/2010 e PNATE/2011, o FNDE repassou, ao Município de Mesquita/MG, as importâncias totais de R$ 9.241,80, R$ 11.490,38, R$ 55.423,47 (mais saldo do exercício anterior de R$ 1.653,57) e R$ 44.391,38, respectivamente, perfazendo um total de R$ 122.200,60, conforme relação de ordens bancárias constante da peça 2, p. 7-14 e extratos de peça 2, p. 22-32:
2.1.	Programa de Apoio à Educação de Jovens e Adultos - PEJA/2005:
	Valor Original (R$ 1,00) 
	Data da Ordem Bancária

	770,15
	03/08/2005

	770,15
	03/08/2005

	770,15
	31/08/2005

	770,15
	28/09/2005

	770,15
	29/09/2005

	770,15
	29/09/2005

	770,15
	28/10/2005

	770,15
	28/10/2005

	770,15
	01/12/2005

	770,15
	01/12/2005

	770,15
	01/12/2005

	770,15
	01/12/2005

2.2.	Programa Nacional de Apoio ao Transporte do Escolar - PNATE/2007:
	Valor Original (R$ 1,00) 
	Data da Ordem Bancária

	1.316,92
	28/04/2007

	955,02
	30/04/2007

	1.316,92
	31/05/2007

	1.316,92
	29/06/2007

	1.316,92
	31/07/2007

	1.316,92
	31/08/2007

	1.316,92
	28/09/2007

	1.316,92
	27/10/2007

	1.316,92
	01/12/2007

2.3.	Programa Nacional de Apoio ao Transporte do Escolar - PNATE/2010:
	Valor Original (R$ 1,00) 
	Data da Ordem Bancária

	4.164,51
	15/04/2010

	1.816,43
	15/04/2010

	177,21
	15/04/2010

	4.164,51
	03/05/2010

	1.816,43
	03/05/2010

	177,21
	03/05/2010

	4.164,51
	31/05/2010

	177,21
	31/05/2010

	1.816,43
	01/06/2010

	177,21
	01/07/2010

	1.816,43
	01/07/2010

	4.164,51
	01/07/2010

	4.164,51
	30/07/2010

	1.816,43
	30/07/2010

	177,21
	30/07/2010

	177,21
	31/08/2010

	1.816,43
	31/08/2010

	4.164,51
	31/08/2010

	1.816,43
	01/10/2010

	4.164,51
	04/10/2010

	177,21
	04/10/2010

	177,21
	29/10/2010

	4.164,51
	29/10/2010

	1.816,43
	12/11/2010

	177,24
	07/12/2010

	1.816,49
	07/12/2010

	4.164,54
	07/12/2010

2.4.	Programa Nacional de Apoio ao Transporte do Escolar - PNATE/2011:
	Valor Original (R$ 1,00) 
	Data da Ordem Bancária

	102,81
	31/03/2011

	177,21
	31/03/2011

	1.580,15
	31/03/2011

	177,21
	29/04/2011

	1.713,06
	29/04/2011

	3.426,12
	29/04/2011

	177,21
	31/05/2011

	1.713,06
	31/05/2011

	3.426,12
	31/05/2011

	177,21
	01/07/2011

	1.713,06
	01/07/2011

	3.426,12
	01/07/2011

	3.426,12
	29/07/2011

	177,21
	29/07/2011

	1.713,06
	29/07/2011

	1.713,06
	01/09/2011

	3.426,12
	01/09/2011

	177,21
	01/09/2011

	3.426,12
	30/09/2011

	1.713,06
	30/09/2011

	177,21
	30/09/2011

	3.426,12
	31/10/2011

	177,21
	31/10/2011

	1.713,06
	31/10/2011

	3.426,16
	30/11/2011

	1.713,08
	30/11/2011

	177,24
	30/11/2011

3.	Houve a apresentação das devidas prestações de contas, mas conforme os Pareceres 144/2016, 165/2015, 366/2015 e 275/2016/DAESP/COPRA/CGCAP/DIFIN/FNDE/MEC (peça 2, p. 163-169, 172-175, 189-194 e 201-204, respectivamente) , estas foram aprovadas parcialmente com ressalvas, sendo posteriormente reprovadas com base em irregularidades apontadas no Relatório de Fiscalização CGU 00820 (peça 3, p. 49-54) , especificamente em relação ao PEJA/2005, além de outros pareceres e diligências, em razão de irregularidades abaixo descritas resumidamente, perfazendo o montante original impugnado de R$ 73.761,55, assim distribuídos:
3.1. Programa de Apoio à Educação de Jovens e Adultos - PEJA/2005: Impugnação parcial de despesas - As turmas de educação de jovens e adultos não se beneficiaram com a destinação dos recursos do programa - não receberam nenhum material adquirido.
	Valor Original (R$ 1,00) 
	Data conforme extrato

	2.285,00
	18/10/2005

	2.278,50
	26/10/2005

	1.440,00
	9/12/2005

	3.065,90
	20/12/2005

3.2. Programa Nacional de Apoio ao Transporte do Escolar - PNATE/2007: Consta no extrato bancário, pagamento que não foi declarado no Demonstrativo, não sendo possível estabelecer o nexo da execução financeira:
	Valor Original (R$ 1,00) 
	Data conforme extrato

	640,20
	30/3/2007

3.3. Programa Nacional de Apoio ao Transporte do Escolar - PNATE/2010: O Parecer Conclusivo do Conselho de Controle e Acompanhamento e Controle Social CACS/FUNDEB não está devidamente identificado e/ou assinado pelo presidente ou vice do CACS/FUNDEB correspondente ao período de execução do programa PNATE/2010, contrariando a Resolução CD/FNDE n° 14, de 08 de abril de 2009, além do que a pessoa que assinou o parecer a Sra. Aparecida Barbosa Maia, não consta nos registros do FNDE nem no do CACS/FUNDEB como Presidente do Conselho, contrariando o disposto na Portaria n° 430, de 10 de dezembro de 2008.
	Valor Original (R$ 1,00) 
	Data conforme extrato

	800,00
	07/05/2010

	3.576,50
	09/07/2010

	6.050,00
	23/07/2010

	5.888,00
	13/08/2010

	931,50
	19/08/2010

	1.913,34
	01/09/2010

	1.922,55
	16/09/2010

	1.722,85
	30/09/2010

	2.378,70
	08/10/2010

	1.630,80
	25/10/2010

	4.535,40
	04/11/2010

	2.571,75
	10/11/2010

	2.293,70
	01/12/2010

	1.593,85
	16/12/2010

	1.240,00
	11/02/2011

	731,00
	11/02/2011

	10.856,80
	11/02/2010

	4.240,30
	14/02/2011

	2.200,00
	14/02/2011

3.4. Programa Nacional de Apoio ao Transporte do Escolar - PNATE/2011: Pagamento indevido de tarifas bancárias e gastos acima do limite de 20% com aquisição de combustíveis ou lubrificantes:
	Valor Original (R$ 1,00) 
	Data conforme extrato

	6,00
	19/8/2011

	12,00
	24/8/2011

	6,00
	25/8/2011

	801,24
	22/6/2911

	502,83
	29/7/2011

	5.646,84
	20/9/2011

4.	Por meio dos ofícios e ARs respectivos que comprovam o recebimento (peça 2, p. 205-206, AR peça 3, p. 20; peça 2, p. 209-210, AR peça 3, p. 22; peça 2, p. 211 -212, AR peça 3, p. 24; peça 2, p. 214, AR peça 3, p. 27; peça 2, p. 216, AR peça 3, p. 31; peça 2, p. 218-220, AR peça 3, p. 34; peça 2, p. 221 a peça 3, p. 1-2, AR peça 3, p. 36; peça 3, p. 3-5, AR peça 3, p. 38; peça 3, p. 9-12, AR peça 3, p. 42; peça 2, p. 16-17, AR peça 3, p. 45) o Órgão Instaurador notificou o responsável acerca das irregularidades constantes da prestação de constas dos recursos federais recebidos, requerendo as providências devidas ou a devolução dos aludidos recursos.
5.	Diante da impugnação parcial de despesas e da consequente não demonstração da boa e regular aplicação dos recursos federais repassados relativamente aos programas PEJA/2005, PNATE/2007, PNATE/2010 e PNATE/2011, assim como da não devolução dos recursos, instaurou-se a Tomada de Contas Especial. Nesse sentido, no Relatório de TCE 422/2017  DIREC/COTCE/CGCAP/DIFIN-FNDE/MEC (peça 3, p. 196-208) , conclui-se que o prejuízo importaria no valor parcial dos recursos repassados, o que corresponde ao valor original de R$ 73.761,55, imputando-se a responsabilidade ao Sr. José Euler, Prefeito Municipal nas gestões 2005-2008 e 2009-2012, uma vez que era a pessoa responsável pela gestão e execução dos recursos federais recebidos à conta dos programas mencionados.
6.	O Relatório de Auditoria 289/2018, da Controladoria-Geral da União (peça 4, p. 1-6) , chegou às mesmas conclusões.
7.	Adicionalmente, após serem emitidos o Certificado de Auditoria, o Parecer do Dirigente de Controle Interno e o Pronunciamento Ministerial (peça 4, p. 7-8, 9-10 e peça 6, respectivamente) , o processo foi remetido a este Tribunal.
8.	Na instrução inicial (peça 9) , analisando-se os documentos nos autos, concluiu-se pela necessidade de realização de citação do Sr. José Euler (CPF XXX.806.996-XX) , Prefeito Municipal de Mesquita/MG nas gestões 2005-2008 e 2009-2012, uma vez que, em face das irregularidades na prestação de contas dos programas PEJA/2005, PNATE/2007, PNATE/2010 e PNATE/2011, não logrou demonstrar a boa e regular aplicação dos recursos federais recebidos à conta desses programas, sendo a proposta feita nos seguintes termos:
23.1. realizar a citação do Sr. José Euler (CPF XXX.806.996-XX) , Prefeito Municipal de Mesquita/MG nas gestões 2005-2008 e 2009-2012, uma vez que, em face das irregularidades na prestação de contas do Programa de Apoio à Educação de Jovens e Adultos - PEJA/2005, Programa Nacional de Apoio ao Transporte do Escolar - PNATE/2007, Programa Nacional de Apoio ao Transporte do Escolar - PNATE/2010 e Programa Nacional de Apoio ao Transporte do Escolar - PNATE/2011, não logrou demonstrar a boa e regular aplicação dos recursos federais recebidos à conta desses programas, com fundamento nos arts. 10, § 1º, e 12, inciso II, da Lei 8.443/1992, c/c o art. 202, inciso II, §1º, do Regimento Interno do TCU, para que, no prazo de quinze dias, a contar do recebimento do ofício citatório, apresente alegações de defesa quanto à ocorrência abaixo indicada, em razão da conduta especificada, e/ou recolha, aos cofres do Fundo Nacional de Desenvolvimento da Educação - FNDE, a importância abaixo indicada, atualizada monetariamente a partir da respectiva data até o efetivo recolhimento, abatendo-se, na oportunidade, as quantias eventualmente ressarcidas, na forma da legislação em vigor:
Responsável: Sr. José Euler (CPF XXX.806.996-XX) , Prefeito Municipal de Mesquita/MG nas gestões 2005-2008 e 2009-2012;
Endereço: Praça Benedito Valadares, 246 Casa - Centro - Mesquita-MG CEP 35116-000 (peça 7) .
Irregularidade: não comprovação da boa e regular aplicação dos recursos federais repassados ao município de Mesquita/MG, em face de irregularidades na execução dos recursos destinados ao Programa de Apoio à Educação de Jovens e Adultos - PEJA/2005, Programa Nacional de Apoio ao Transporte do Escolar - PNATE/2007, Programa Nacional de Apoio ao Transporte do Escolar - PNATE/2010 e Programa Nacional de Apoio ao Transporte do Escolar - PNATE/2011, com gastos indevidos, sem comprovação e em desacordo com a norma do programa, como:
	Programa de Apoio à Educação de Jovens e Adultos - PEJA/2005: Impugnação parcial de despesas - As turmas de educação de jovens e adultos não se beneficiaram com a destinação dos recursos do programa - não receberam nenhum material adquirido.
	Valor Original (R$ 1,00) 
	Data conforme extrato

	2.285,00
	18/10/2005

	2.278,50
	26/10/2005

	1.440,00
	9/12/2005

	3.065,90
	20/12/2005

	Programa Nacional de Apoio ao Transporte do Escolar - PNATE/2007: Consta no extrato bancário, pagamento que não foi declarado no Demonstrativo, não sendo possível estabelecer o nexo da execução financeira:
	Valor Original (R$ 1,00) 
	Data conforme extrato

	640,20
	30/3/2007

	Programa Nacional de Apoio ao Transporte do Escolar - PNATE/2010: O Parecer Conclusivo do Conselho de Controle e Acompanhamento e Controle Social CACS/FUNDEB não está devidamente identificado e/ou assinado pelo presidente ou vice do CACS/FUNDEB correspondente ao período de execução do programa PNATE/2010, contrariando a Resolução CD/FNDE n° 14, de 08 de abril de 2009, além do que a pessoa que assinou o Parecer a Sra. Aparecida Barbosa Maia, não consta nos registros do FNDE nem do CACS/FUNDEB como Presidente do Conselho, contrariando o disposto na Portaria n° 430, de 10 de dezembro de 2008.
	Valor Original (R$ 1,00) 
	Data conforme extrato

	800,00
	07/05/2010

	3.576,50
	09/07/2010

	6.050,00
	23/07/2010

	5.888,00
	13/08/2010

	931,50
	19/08/2010

	1.913,34
	01/09/2010

	1.922,55
	16/09/2010

	1.722,85
	30/09/2010

	2.378,70
	08/10/2010

	1.630,80
	25/10/2010

	4.535,40
	04/11/2010

	2.571,75
	10/11/2010

	2.293,70
	01/12/2010

	1.593,85
	16/12/2010

	1.240,00
	11/02/2011

	731,00
	11/02/2011

	10.856,80
	11/02/2010

	4.240,30
	14/02/2011

	2.200,00
	14/02/2011

	Programa Nacional de Apoio ao Transporte do Escolar - PNATE/2011: Gastos acima do limite de 20% com aquisição de combustíveis ou lubrificantes:
	Valor Original (R$ 1,00) 
	Data conforme extrato

	801,24
	22/6/2011

	502,83
	29/7/2011

	5.646,84
	20/9/2011

Valor atualizado do débito (sem juros) , em 1º/1/2017: R$ 115.666,45 (peça 8) 
Conduta: realizar pagamentos de despesas indevidas, sem comprovação ou em desacordo com a norma do programa com os valores transferidos por meio do Programa de Apoio à Educação de Jovens e Adultos - PEJA/2005, Programa Nacional de Apoio ao Transporte do Escolar - PNATE/2007, Programa Nacional de Apoio ao Transporte do Escolar - PNATE/2010 e Programa Nacional de Apoio ao Transporte do Escolar - PNATE/2011 contrariando as normas dos programas;
Dispositivos violados: Resolução CD/FNDE nº 25 de 16 de junho de 2005; Resolução CD/FNDE n° 43, de 10 de setembro de 2007; Resolução CD/FNDE n° 14, de 08 de abril de 2009 e Resolução nº 02, de 18 de janeiro de 2012; art. 37, caput, c/c o art. 70, parágrafo único, da Constituição da República Federativa do Brasil, art. 93, do Decreto-lei 200/1967, art. 66, do Decreto 93.872/1986;
Evidências: Pareceres 144/2016, 165/2015, 366/2015 e 275/2016/DAESP/COPRA/CGCAP/DIFIN/FNDE/MEC (peça 2, p. 163-169, 172-175, 189-194 e 201-204, respectivamente) ; Relatório de Fiscalização CGU 00820 (peça 3, p. 43) ; Relatório de TCE 422/2017  DIREC/COTCE/CGCAP/DIFIN-FNDE/MEC (peça 3, p. 196-208) .
9.	Em cumprimento ao Pronunciamento da Unidade (peça 11) foi efetuada a citação do responsável, nos moldes adiante:
 Sr. José Euler (CPF XXX.806.996-XX) , Prefeito Municipal de Mesquita/MG nas gestões 2005-2008 e 2009-2012: promovida a citação do responsável, conforme delineado adiante:
	Ofício
	Data do ofício
	Data de Recebimento do Ofício
	Nome do Recebedor do Ofício
	Observação
	Fim do Prazo para defesa

	0025/2019-TCU/SECEX-TCE (peça 12) 
	3/1/2019
	10/1/2019 (vide AR de peça 13) 
	José Euler
	Ofício recebido no endereço do responsável, conforme pesquisa de endereço no Sistema da Receita Federal (peça 7) 
	25/1/2019

10.	 Transcorrido o prazo regimental, o Sr. José Euler (CPF XXX.806.996-XX) , permaneceu silente, devendo ser considerado revel, nos termos do art. 12, §3º, da Lei 8.443/1992.
EXAME TÉCNICO
Da validade das notificações
11.	 Preliminarmente, cumpre tecer breves considerações sobre a forma como são realizadas as comunicações processuais no TCU. A esse respeito, destacam-se o art. 179, do Regimento Interno do TCU (Resolução 155, de 4/12/2002) e o art. 4º, inciso III, § 1º, da Resolução TCU 170, de 30 de junho de 2004, in verbis:
Art. 179. A citação, a audiência ou a notificação, bem como a comunicação de diligência, farse-ão:
I - mediante ciência da parte, efetivada por servidor designado, por meio eletrônico, fac-símile, telegrama ou qualquer outra forma, desde que fique confirmada inequivocamente a entrega da comunicação ao destinatário;
II - mediante carta registrada, com aviso de recebimento que comprove a entrega no endereço do destinatário;
III - por edital publicado no Diário Oficial da União, quando o seu destinatário não for localizado
 (...) 
Art. 3º As comunicações serão dirigidas ao responsável, ou ao interessado, ou ao dirigente de órgão ou entidade, ou ao representante legal ou ao procurador constituído nos autos, com poderes expressos no mandato para esse fim, por meio de:
I - correio eletrônico, fac-símile ou telegrama;
II - servidor designado;
III - carta registrada, com aviso de recebimento;
IV - edital publicado no Diário Oficial da União, quando o seu destinatário não for localizado, nas hipóteses em que seja necessário o exercício de defesa".
Art. 4º. Consideram-se entregues as comunicações:
I - efetivadas conforme disposto nos incisos I e II do artigo anterior, mediante confirmação da ciência do destinatário;
II - realizadas na forma prevista no inciso III do artigo anterior, com o retorno do aviso de recebimento, entregue comprovadamente no endereço do destinatário;
III - na data de publicação do edital no Diário Oficial da União, quando realizadas na forma prevista no inciso IV do artigo anterior.
§ 1º O endereço do destinatário deverá ser previamente confirmado mediante consulta aos sistemas disponíveis ao Tribunal ou a outros meios de informação, a qual deverá ser juntada ao respectivo processo.
 (...) 
12.	 Bem se vê, portanto, que a validade da citação via postal não depende de que o aviso de recebimento seja assinado pelo próprio destinatário da comunicação, o que dispensa, no caso em tela, a entrega do Ofício em "mãos próprias". A exigência da norma é no sentido de o Tribunal verificar se a correspondência foi entregue no endereço correto, residindo aqui a necessidade de certeza inequívoca.
13.	 Não é outra a orientação da jurisprudência do TCU, conforme se verifica dos julgados a seguir transcritos:
São válidas as comunicações processuais entregues, mediante carta registrada, no endereço correto do responsável, não havendo necessidade de que o recebimento seja feito por ele próprio (Acórdão 3648/2013-TCU-Segunda Câmara, Relator Ministro JOSÉ JORGE) ;
É prescindível a entrega pessoal das comunicações pelo TCU, razão pela qual não há necessidade de que o aviso de recebimento seja assinado pelo próprio destinatário. Entregandose a correspondência no endereço correto do destinatário, presume-se o recebimento da citação. (Acórdão 1019/2008-TCU-Plenário, Relator Ministro BENJAMIN ZYMLER) ;
As comunicações do TCU, inclusive as citações, deverão ser realizadas mediante Aviso de Recebimento - AR, via Empresa Brasileira de Correios e Telégrafos, bastando para sua validade que se demonstre que a correspondência foi entregue no endereço correto. (Acórdão 1526/2007-TCU-Plenário, Relator Ministro AROLDO CEDRAZ) .
14.	 A validade do critério de comunicação processual do TCU foi referendada pelo Supremo Tribunal Federal, nos termos do julgamento do MS-AgR 25.816/DF, por meio do qual se afirmou a desnecessidade da ciência pessoal do interessado, entendendo-se suficiente a comprovação da entrega do ofício citatório no endereço do destinatário:
EMENTA: AGRAVO REGIMENTAL. MANDADO DE SEGURANÇA. DESNECESSIDADE DE INTIMAÇÃO PESSOAL DAS DECISÕES DO TRIBUNAL DE CONTAS DA UNIÃO. ART. 179 DO REGIMENTO INTERNO DO TCU. INTIMAÇÃO DO ATO IMPUGNADO POR CARTA REGISTRADA, INICIADO O PRAZO DO ART. 18 DA LEI nº 1.533/51 DA DATA CONSTANTE DO AVISO DE RECEBIMENTO. DECADÊNCIA RECONHECIDA. AGRAVO IMPROVIDO.
O envio de carta registrada com aviso de recebimento está expressamente enumerado entre os meios de comunicação de que dispõe o Tribunal de Contas da União para proceder às suas intimações.
O inciso II do art. 179 do Regimento Interno do TCU é claro ao exigir apenas a comprovação da entrega no endereço do destinatário, bastando o aviso de recebimento simples.
15.	 A citação do Sr. José Euler (CPF XXX.806.996-XX) , Prefeito Municipal de Mesquita/MG nas gestões 2005-2008 e 2009-2012 foi realizada por meio do 0025/2019-TCU/SECEX-TCE (peça 12) , com ciência em 10/1/2019, conforme aviso de recebimento inserido à peça 13, recebida pelo próprio destinatário.
16.	 No caso concreto, a citação foi encaminhada ao endereço constante da base de dados CPF da Receita Federal (peça 7) , razão pela qual considera-se como correto o endereço para onde foi enviado o ofício.
17.	 Nos processos do TCU, a revelia não leva à presunção de que seriam verdadeiras todas as imputações levantadas contra os responsáveis, diferentemente do que ocorre no processo civil, em que a revelia do réu opera a presunção da verdade dos fatos narrados pelo autor. Dessa forma, a avaliação da responsabilidade do agente não pode prescindir da prova existente no processo ou para ele carreada.
18.	 Ao não apresentar sua defesa, o responsável deixou de produzir prova da regular aplicação dos recursos sob sua responsabilidade, em afronta às normas que impõem aos gestores públicos a obrigação legal de, sempre que demandados pelos órgãos de controle, apresentar os documentos que demonstrem a correta utilização das verbas públicas, a exemplo do contido no art. 93 do Decreto-Lei 200/67: "Quem quer que utilize dinheiros públicos terá de justificar seu bom e regular emprego na conformidade das leis, regulamentos e normas emanadas das autoridades administrativas competentes."
19.	 Ainda que as alegações de defesa não tenham sido apresentadas, considerando o princípio da verdade real que rege esta Corte, procurou-se buscar, em manifestações dos responsáveis na fase interna desta Tomada de Contas Especial, se havia algum argumento que pudesse ser aproveitado a seu favor. 
20. No entanto, o responsável não se manifestou na fase interna, não havendo, assim, nenhum argumento que possa vir a ser analisado e posteriormente servir para afastar as irregularidades apontadas, conforme Relatório de TCE 422/2017  DIREC/COTCE/CGCAP/DIFIN-FNDE/MEC (peça 3, p. 196-208) .
CONCLUSÃO
21.	 Conforme se depreende do Exame Técnico, constatou-se a falta, por parte do Sr. José Euler (CPF XXX.806.996-XX) , Prefeito Municipal de Mesquita/MG nas gestões 2005-2008 e 2009-2012, de comprovação da boa e regular aplicação dos recursos impugnados pelo tomador de contas, em face das irregularidades na prestação de contas dos programas PEJA/2005, PNATE/2007, PNATE/2010 e PNATE/2011, decorrentes de realizar pagamentos de despesas indevidas e/ou sem comprovação com os valores transferidos por meio dos programas acima, contrariando as normas dos programas, motivos pelos quais foi citado.
22.	 Diante da revelia do Sr. José Euler (CPF XXX.806.996-XX) e inexistindo nos autos elementos que permitam concluir pela ocorrência de boa-fé ou de outros excludentes de culpabilidade em sua conduta, propõe-se que suas contas sejam julgadas irregulares e que o responsável seja condenado em débito.
23.	 Vale ressaltar que a jurisprudência pacífica nesta Corte é no sentido da imprescritibilidade das ações de ressarcimento ao erário (Súmula-TCU 282) . Dessa forma, identificado dano ao erário, deve-se instaurar e julgar o processo de tomada de contas especial para responsabilizar seus agentes causadores, respeitando o direito ao contraditório e à ampla defesa, independentemente de quando ocorreram os atos impugnados.
24.	 Já a pretensão punitiva do TCU, conforme Acórdão 1441/2016-TCU-Plenário, que uniformizou a jurisprudência acerca dessa questão, subordina-se ao prazo geral de prescrição indicado no art. 205 do Código Civil, que é de 10 anos, contado da data de ocorrência da irregularidade sancionada, nos termos do art. 189 do Código Civil, sendo este prazo interrompido pelo ato que ordenar a citação, a audiência ou a oitiva do responsável. Conforme o mesmo Acórdão, a ocorrência desta espécie de prescrição será aferida, independentemente de alegação da parte, em cada processo no qual haja intenção de aplicação das sanções previstas na Lei 8.443/1992.
25.	 Vale ressaltar que ocorreu a prescrição da pretensão punitiva do TCU apenas em relação aos programas PEJA/2005 e PNATE/2007, não tendo a mesma ocorrido em relação aos programas PNATE/2010 e PNATE/2011, conforme Acórdão 1441/2016-TCU-Plenário, que uniformizou a jurisprudência acerca dessa questão, uma vez que os recursos foram recebidos inicialmente em 18/10/2005 (conforme relação de ordens bancárias constante da peça 2, p. 7-14 e extratos de peça 2, p. 22-32) , e a citação foi autorizada em 31/7/2018 (peça 12) e que o prazo geral de prescrição é aquele indicado no art. 205 do Código Civil, que é de 10 anos, podendo, portanto, ser aplicada multa ao responsável, nos termos do art. 57 da Lei 8.443/1992, com a dosimetria da pena devendo considerar apenas as irregularidades relacionadas aos programas PNATE/2010 e PNATE/2011.
PROPOSTA DE ENCAMINHAMENTO
26.	 Diante do exposto, submetemos os autos à consideração superior, propondo ao Tribunal:
26.1. considerar revel o Sr. José Euler (CPF XXX.806.996-XX) , Prefeito Municipal de Mesquita/MG nas gestões 2005-2008 e 2009-2012, para todos os efeitos, dando-se prosseguimento ao processo, com fulcro no art. 12, § 3º, da Lei n. 8.443/92;
26.2. julgar irregulares, nos termos dos arts. 1º, inciso I, 16, inciso III, alínea "b" e "c", § 2º, da Lei 8.443/92 c/c os arts. 19 e 23, inciso III, da mesma Lei, e com arts. 1º, inciso I, 209, inciso II e III, 210 e 214, inciso III, do Regimento Interno/TCU, as contas do Sr. José Euler (CPF XXX.806.996-XX) , condenando-o ao pagamento das importâncias a seguir especificadas, atualizadas monetariamente e acrescidas dos juros de mora, calculadas a partir das datas discriminadas até a data do efetiva quitação do débito, fixando-lhes o prazo de quinze dias, para que comprovem, perante o Tribunal, o recolhimento das referidas quantias aos cofres do Fundo Nacional de Desenvolvimento da Educação - FNDE, nos termos do art. 23, inciso III, alínea "a", da citada lei;
	Valor Original (R$ 1,00) 
	Data conforme extrato

	2.285,00
	18/10/2005

	2.278,50
	26/10/2005

	1.440,00
	9/12/2005

	3.065,90
	20/12/2005

	640,20
	30/3/2007

	800,00
	07/05/2010

	3.576,50
	09/07/2010

	6.050,00
	23/07/2010

	5.888,00
	13/08/2010

	931,50
	19/08/2010

	1.913,34
	01/09/2010

	1.922,55
	16/09/2010

	1.722,85
	30/09/2010

	2.378,70
	08/10/2010

	1.630,80
	25/10/2010

	4.535,40
	04/11/2010

	2.571,75
	10/11/2010

	2.293,70
	01/12/2010

	1.593,85
	16/12/2010

	1.240,00
	11/02/2011

	731,00
	11/02/2011

	10.856,80
	11/02/2010

	4.240,30
	14/02/2011

	2.200,00
	14/02/2011

	801,24
	22/6/2011

	502,83
	29/7/2011

	5.646,84
	20/9/2011

26.3. aplicar ao responsável José Euler (CPF XXX.806.996-XX) a multa prevista no artigo 57 da Lei 8.443/1992, na dosimetria a ser definida pelo Exmo. Relator deste feito, fixando-lhe o prazo de 15 (quinze) dias, a contar da notificação, para que comprove, perante o Tribunal (artigo 214, inciso III, alínea "a", do Regimento Interno) , o recolhimento da dívida ao Tesouro Nacional, atualizada monetariamente desde a data em que for proferido o Acórdão condenatório até a do efetivo recolhimento, se for paga após o vencimento, na forma da legislação em vigor;
26.4. autorizar, desde logo, a cobrança judicial das dívidas, nos termos do art. 28, inciso II, da Lei 8.443/1992, c/c o art. 219, inciso II, do Regimento Interno do TCU, caso não atendida a notificação;
26.5. autorizar, desde logo, com fundamento no art. 26, da Lei 8.443/1992, c/c o art. 217, do Regimento Interno do TCU, caso o responsável venha a solicitar, o parcelamento da dívida em até 36 (trinta e seis) parcelas, incidindo sobre cada uma, os encargos legais devidos, sem prejuízo de alertá-lo de que, caso opte por essa forma de pagamento, a falta de comprovação do recolhimento de qualquer parcela implicará o vencimento antecipado do saldo devedor, nos termos do art. 26, parágrafo único, da Lei 8.443/1992, c/c o art. 217, §2º, do Regimento Interno do TCU.
26.6. encaminhar cópia da deliberação que vier a ser proferida ao Procurador-Chefe da Procuradoria da República no Estado de Minas Gerais, nos termos do § 7º do art. 209 do Regimento Interno do TCU, para adoção das medidas que entender cabíveis, informando-lhe que o inteiro teor da deliberação pode ser consultado no endereço http://www.tcu.gov.br/acordaos.
26.7. 	encaminhar cópia da deliberação que vier a ser proferida ao responsável, ao FNDE e ao Assessor Especial de Controle Interno do Ministério da Educação, nos termos do §5º do art. 18 da Resolução-TCU 170/2004 e Memorando-Circular 58/2018-Segecex, para conhecimento, informando-lhe que o inteiro teor da deliberação pode ser consultado no endereço http://www.tcu.gov.br/acordaos.
	É o relatório.

não há.

Procurador Sergio Ricardo Costa Caribé.

TOMADA DE CONTAS ESPECIAL. NÃO COMPROVAÇÃO DA REGULAR APLICAÇÃO DA TOTALIDADE DOS RECURSOS TRANSFERIDOS PELO FNDE. REVELIA. IRREGULARIDADE DAS CONTAS, DÉBITO E MULTA.

TOMADA DE CONTAS ESPECIAL (TCE)

Secretaria de Controle Externo de Tomada de Contas Especial (SecexTCE).

Em exame, tomada de contas especial (TCE) instaurada pelo Fundo Nacional de Desenvolvimento da Educação - FNDE, em desfavor do Sr. José Euler (126.806.996-53) , prefeito de Mesquita/MG nas gestões 2005-2008 e 2009-2012, em razão da impugnação parcial de despesas do Programa de Apoio à Educação de Jovens e Adultos - Peja/2005, do Programa Nacional de Apoio ao Transporte do Escolar - Pnate/2007, do Programa Nacional de Apoio ao Transporte do Escolar - Pnate/2010 e do Programa Nacional de Apoio ao Transporte do Escolar - Pnate/2011.
Para a execução dos mencionados programas, o FNDE repassou ao Município de Mesquita/MG as importâncias totais de R$ 9.241,80, R$ 11.490,38, R$ 55.423,47 (mais saldo do exercício anterior de R$ 1.653,57) e R$ 44.391,38, respectivamente, perfazendo um total de R$ 122.200,60.
Auditoria realizada pela Controladoria-Geral da União (CGU) , que resultou no Relatório de Fiscalização CGU 820 (peça 3, p. 49-54) , identificou as seguintes irregularidades nos aludidos programas:
Peja/2005: Impugnação parcial de despesas (R$ 9.069,40) - As turmas de educação de jovens e adultos não se beneficiaram com a destinação dos recursos do programa (compra de material escolar e de escritório) , uma vez que não receberam nenhum material adquirido;
Pnate/2007: Consta no extrato bancário, pagamento que não foi declarado no Demonstrativo, não sendo possível estabelecer o nexo da execução financeira (R$ 640,20) ;
Pnate/2010: O Parecer Conclusivo do Conselho de Controle e Acompanhamento e Controle Social (CACS/FUNDEB) correspondente ao período de execução do programa não está devidamente identificado e/ou assinado pelo presidente ou vice daquela instância, ou foi assinado por pessoa que não consta como presidente do Conselho (R$ 57.077,04) ; 
Pnate/2011: Pagamento indevido de tarifas bancárias e gastos acima do limite de 20% com aquisição de combustíveis ou lubrificantes (R$ 6.974,91) .
Instado a apresentar alegações de defesa, conforme aviso de recebimento (peça 13) , o responsável quedou-se inerte, restando caracterizada sua revelia, nos termos do art. 12, § 3º, da Lei 8.443/1992.
A unidade técnica propôs, em uníssono (peças 15-17) , o julgamento pela irregularidade de suas contas, a condenação no débito apurado e a aplicação de multa.
O MPTCU, neste ato representado pelo Procurador Sergio Ricardo Costa Caribé, anuiu à proposta de mérito da unidade técnica (peça 18) .
De início, aplico ao responsável os efeitos da revelia previstos no art. 12, § 3º, da Lei 8.443/1992. 
No caso vertente, acompanho as manifestações precedentes, cujas análises adoto como minhas razões de decidir. De fato, as irregularidades apontadas anteriormente encontram-se devidamente identificadas no relatório de auditoria da CGU e não puderam ser elididas, haja vista a ausência de defesa do responsável.
Encontra-se caracterizada nos autos a prescrição da pretensão punitiva deste Tribunal, em relação aos programas Peja/2005 e Pnate/2007, uma vez que, nesses casos, os recursos foram recebidos em 2005 e em 2007 e o ato que determinou a citação foi expedido em 31/7/2018 (peça 12) , após, portanto, o interregno de dez anos previsto no art. 205 do Código Civil, utilizado subsidiariamente por este Tribunal, conforme Acórdão 1441/2016-TCU-Plenário.
Quanto aos demais programas (Pnate/2010 e Pnate/2011) , não há que se falar em prescrição da pretensão punitiva deste Tribunal, motivo pelo qual proponho a aplicação da multa prevista no art. 57 da Lei 8.443/1992.
	Dessa forma, em face da inexistência nos autos de documentos que afastem as irregularidades apontadas nestes autos, acompanho a proposta de encaminhamento oferecida pela unidade técnica, corroborada pelo MPTCU, e VOTO pela adoção da minuta de acórdão que trago à consideração deste colegiado.
TCU, Sala das Sessões Ministro Luciano Brandão Alves de Souza, em 4 de junho de 2019.
Ministro VITAL DO RÊGO 
Relator